---
title:  |
  | Resistentie tegen rattenvergif  
  | (2013 – 2024)
author: "Kristof Baert, Emma Cartuyvels, Michiel Lathouwers"
date: "31-03-2025"
output: html_document
---
```{r include = FALSE}
knitr::opts_chunk$set(echo=FALSE, message=FALSE, warning = FALSE)
```

```{r logo}
htmltools::img(src = knitr::image_uri("./INSTvoorNatuur.jpg"), 
               alt = 'logo', 
               style = 'position:absolute; top:0; right:0; 
               padding:10px; width:30vw')
```

```{r setup}
library(readxl)
library(sf)
library(rgdal)
library(crosstalk)
library(leaflet)
library(DT)
library(plotly)
library(tidyverse)
```

Sinds het begin van ons onderzoek in 2003 zien we dat het aantal resistente ratten in Vlaanderen verdubbelde. Met gemiddeld ongeveer 50% aan resistentie is het mogelijk dat de bestrijding met vergif niet langer het gewenste resultaat oplevert. We zien nog wel geografische verschillen maar ook daar waar we lang geen of weinig resistentie zagen, duikt het nu meer en meer op.

In Vlaanderen vinden we drie genetische vormen (mutaties) van resistentie terug. Alle mutaties veroorzaken minstens resistentie tegen eerste generatie rodenticiden (vb. coumatetralyl).

- <span style="color:#fa0a26">Mutatie 1 (M1) of Y139F (rood)</span> komt het meest algemeen voor en veroorzaakt ook resistentie tegen bromadiolone en in beperkte mate tegen difenacoum.
- <span style="color:#0000cc">Mutatie 2 (M2) of L120Q (blauw)</span> oorspronkelijk beperkt tot het Demerbekken neemt ook toe in areaal maar komt in vergelijking met M1 nog steeds minder voor. Eerdere testen gaven aan dat deze mutatie beperkte resistentie tegen difenacoum en bromadiolone veroorzaakt.
- <span style="color:#f1d803">Mutatie 3 (M3) of Y139C (geel)</span> komt zelden voor. Resistentie door M3 is vergelijkbaar met M1.
- <span style="color:#A3A3A3">Wildtype of WW (grijs)</span> dragen geen mutatie en zijn niet resistent.


We zien ook een aantal combinaties van de verschillende mutaties, die vermoedelijk bijdragen aan resistentie tegen zowel bromadiolone als difenacoum.

Een rat kan enkel (vb. M1W) of dubbel (vb. M1M1) drager zijn van een mutatie. Alle dragers van een mutatie zijn resistent, maar ratten die dubbel drager zijn zijn moeilijker te bestrijden en geven resistentie door aan al hun nakomelingen.

**Probeer steeds het gebruik van vergif te vermijden door het toepassen van preventieve maatregelen (voeder en schuilplaatsen beperken) en het gebruik van andere vangmiddelen (vb. klemmen).** 

Wil je meer informatie over resistentie tegen vergif bij ratten? Download onze INBO-rapporten: [2012](https://purews.inbo.be/ws/portalfiles/portal/701903/Baert_etal_2012_BestrijdingBruineRatVlaanderen.pdf) , [2016](https://purews.inbo.be/ws/portalfiles/portal/11949426/Baert_etal_2016_ResistentieTegenRodenticidenBijDeBruineRatRattusNorvegicus.pdf) en 2025.

Via deze interactieve kaart kan de bestrijding zich richten op de lokale situatie. De grenzen op kaart zijn de verschillende rivierbekkens in Vlaanderen. In 2017 en 2018 werden enkel de centrale bekkens waar minder resistentie aanwezig is getest.


```{r data, warning=FALSE}
rat_res <- read_xlsx("./data/2013 - 2024 BMK.xlsx")
rat_spat <- SpatialPointsDataFrame(coords = rat_res[,c(6,7)],
                       data = rat_res[,-c(6,7)],
                       proj4string = CRS("+init=epsg:31370"))
rat_spat <- st_as_sf(rat_spat)
rat_spat <- st_transform(rat_spat, 4326)
rat_spat$mutatie <- factor(rat_spat$mutatie,
                           levels = c("M1M1", "M1W", "M2M2", "M2W",
                                      "M3M3", "M3W", "M1M2", "M1M3", "WW"))
shared_rat <- SharedData$new(rat_spat)

DSN <- "./data/Wsbekken.shp"
Shape_bekken <- readOGR(dsn = DSN, layer = "Wsbekken", verbose = FALSE)
Shape_bekken <- st_as_sf(Shape_bekken)
bekken <- st_transform(Shape_bekken, 4326)

DSN <- "./data/AD_2_Municipality.shp"
gemeenten <- readOGR(dsn = DSN, verbose=FALSE)
gemeenten <- st_as_sf(gemeenten)
gemeenten <- st_transform(gemeenten, 4326)
```

```{r}
pal <- colorFactor(c("deeppink", "red", "grey", "khaki1", "orange",
                     "turquoise1", "blue", "yellow", "purple"),
                   levels = c("M1W", "M1M1", "WW", "M3W", "M1M3",
                     "M2W", "M2M2", "M3M3", "M1M2"))

bscols(widths = c(3,NA),
       list(filter_checkbox("mutatie", "Mutatie", shared_rat, ~mutatie, 
                            inline = TRUE, columns = 5),
            filter_slider("jaar", "Jaar", shared_rat, ~jaar, width = "100%", sep = "")),
       leaflet(bekken, options = leafletOptions(minZoom = 7), width = 748) %>% 
         addProviderTiles(providers$CartoDB.Positron) %>% 
         addPolygons(fillColor = "white", 
                     color = "steelblue", 
                     weight = 2, 
                     fillOpacity = 0.5) %>% 
         addCircleMarkers(data = shared_rat,
                          fillColor = ~pal(rat_spat$mutatie),
                          fillOpacity = 1,
                          radius = ~ifelse(rat_spat$mutatie == "WW", 3, 5),
                          stroke = FALSE) %>% 
         addLegend("bottomleft",
                   pal = pal,
                   values = ~rat_spat$mutatie,
                   title = "Mutatie") %>% 
         setView(4.2813167, 50.76, zoom = 8)
)  
```

```{r}
rat_spat <- rat_spat %>% 
  filter(mutatie != "WW")


overlap <- st_join(gemeenten, rat_spat)

overlap <- overlap %>% 
  select(NameDut, mutatie, geometry) %>% 
  filter(!is.na(NameDut)) %>% 
  filter(!NameDut %in% c("Anderlecht", "Elsene", "Etterbeek", "Evere",
                         "Ganshoren", "Jette", "Koekelberg", "Oudergem",
                         "Schaarbeek", "Sint-Agatha-Berchem", "Sint-Gillis",
                         "Sint-Jans-Molenbeek", "Sint-Joost-ten-Node",
                         "Sint-Lambrechts-Woluwe", "Sint-Pieters-Woluwe",
                         "Brussel","Ukkel","Vorst","Watermaal-Bosvoorde")) %>% 
  distinct()

overlap <- overlap %>% 
  mutate(popup = ifelse(mutatie %in% c("M1M1", "M1W", "M3M3", "M3W", "M1M3", "M1M2"),
                        "Aangeraden bestrijdingsmiddel: <br> difenacoum",
                        "Aangeraden bestrijdingsmiddel: <br> difenacoum of bromadiolone")) %>% 
  mutate(popup = ifelse(mutatie %in% c("M2M2", "M2W"),
                        "Aangeraden bestrijdingsmiddel: <br> bromadiolone",
                        popup))

overlap <- overlap %>% 
  select(NameDut, popup, geometry) %>% 
  distinct()

subgem <- overlap %>% 
  group_by(NameDut) %>% 
  filter(n()>1) %>% 
  select(NameDut) %>% 
  distinct() %>% 
  pull(NameDut)

overlap <- overlap %>% 
  mutate(popup = ifelse(NameDut %in% subgem,
                        "Aangeraden bestrijdingsmiddel: <br> difenacoum",
                        popup)) %>% 
  distinct()
```


De kaart hieronder toont het aanbevolen bestrijdingsmiddel op basis van de vastgestelde resistentie. Klik op een gemeente om te zien welk middel wordt geadviseerd.


```{r}
pal <- colorFactor(palette = c("yellow", "blue", "darkolivegreen4"),
                   levels = c("Aangeraden bestrijdingsmiddel: <br> difenacoum",
                              "Aangeraden bestrijdingsmiddel: <br> bromadiolone",
                              "Aangeraden bestrijdingsmiddel: <br> difenacoum of bromadiolone"))

leaflet(overlap) %>% 
  addProviderTiles(providers$CartoDB.Positron) %>% 
         addPolygons(fillColor = ~pal(overlap$popup), 
                     color = "white", 
                     weight = 2, 
                     fillOpacity = 0.5,
                     popup = sprintf("<strong>%s</strong><br>%s",
                            overlap$NameDut, overlap$popup))
```

*Deze resultaten kwamen tot stand in nauwe samenwerking met Afdeling Operationeel Waterbeheer van de Vlaamse Milieumaatschappij (VMM), RATO vzw, de Vlaamse provincies en het Brussels Hoofdstedelijk Gewest.*

